ACORDAO-COMPLETO-2347768

ACÓRDÃO 2756/2019 ATA 11/2019 - SEGUNDA CÂMARA

VISTO, relatado e discutido este pedido de reexame, interposto por Enéas Fernandes Rodrigues contra o Acórdão 4327/2018-TCU-Segunda Câmara.
ACORDAM os ministros do Tribunal de Contas da União, reunidos em sessão da 2ª Câmara, ante as razões expostas pela relatora, e com fundamento no art. 48 da Lei 8.443/1992 c/c os arts. 285 e 286 do Regimento Interno, em:
9.1. conhecer do pedido de reexame e negar-lhe provimento;
9.2. dar ciência desta deliberação ao recorrente e à Gerência Executiva do INSS - Distrito Federal.

Pedido de reexame interposto contra acórdão que considerou ilegal ato de aposentadoria em razão da falta de comprovação de contribuições previdenciárias relativas ao período laborado em atividade rural.

Segunda Câmara

3. Recorrente: Enéas Fernandes Rodrigues (CPF XXX.601.961-XX).
3.1. Interessados: Dário Lopes da Costa (CPF XXX.264.867-XX) e Enéas Fernandes Rodrigues (CPF 046.601.96100).

13.1. Ministros presentes: Augusto Nardes (na Presidência), Aroldo Cedraz, Raimundo Carreiro e Ana Arraes (Relatora).
13.2. Ministros-Substitutos presentes: Marcos Bemquerer Costa e André Luís de Carvalho.

ANA ARRAES

ministro Augusto Nardes.

Adoto como relatório a instrução elaborada pela Secretaria de Recursos (Serur) , com cujas conclusões concordaram os dirigentes daquela unidade e o representante do Ministério Público junto ao TCU - MPTCU (peças 31-34) :
"1.	Trata-se de Pedido de Reexame (R001 - peça 24) interposto por Eneas Fernandes Rodrigues contra o Acórdão 4327/2018-TCU-Segunda Câmara (peça 16) , que considerou ilegal seu ato de aposentadoria.
1.1.	A deliberação recorrida apresenta o seguinte teor:
9.1. considerar prejudicado, por perda de objeto, o ato de interesse de Dario Lopes da Costa; 
9.2. considerar ilegal o ato de concessão de aposentadoria de Eneas Fernandes Rodrigues, negando-se o respectivo registro; 
9.3. dispensar a devolução dos valores indevidamente recebidos até a data em que a Gerência Executiva do INSS no Distrito Federal tiver ciência desta decisão, com base no Enunciado 106 da Súmula da Jurisprudência do TCU; 
9.4. determinar à Gerência Executiva do INSS no Distrito Federal que: 
9.4.1. faça cessar, a partir da ciência do presente acórdão, os pagamentos decorrentes do ato considerado ilegal, sob pena de responsabilidade solidária da autoridade administrativa omissa, comunicando ao TCU, no prazo de quinze dias, as providências adotadas nos termos dos arts. 45 da Lei 8.443/1992, 262, caput, do RI/TCU, 8º, caput, da Resolução TCU 206/2007 e 15, caput, da IN/TCU 55/2007; 
9.4.2. na hipótese de haver a comprovação do recolhimento indenizatório da contribuição previdenciária em questão, emita novo ato, submetendo-os ao TCU no prazo de trinta dias; 
9.4.3. informe ao interessado o teor deste Acórdão, encaminhando ao TCU, no prazo de trinta dias, comprovante de ciência, nos termos do art. 4º, § 3º, da Resolução TCU 170/2004, alertando-o de que o efeito suspensivo proveniente de eventual interposição de recurso junto ao TCU não o exime da devolução de valores indevidamente percebidos após a notificação, em caso de não provimento do recurso; 
9.4.4. esclareça ao interessado citado no subitem 9.2 que ele poderá optar por uma das seguintes alternativas: 
9.4.4.1. retornar à atividade para completar o requisito temporal para sua aposentadoria, a qual, obrigatoriamente, deverá fundamentar-se nas regras vigentes no momento da nova concessão; ou
9.4.4.2. permanecer aposentado, na forma como a aposentadoria foi deferida, recolhendo, de forma indenizada, o período de atividade rural necessário para completar os requisitos do fundamento legal utilizado, nos termos do Enunciado 268 da Súmula da Jurisprudência do TCU; 
9.5. enviar cópia deste acórdão à unidade jurisdicionada e ao interessado.
HISTÓRICO
2.	Trata-se de processo de aposentadoria que considerou ilegal ato de concessão de aposentadoria de Eneas Fernandes Rodrigues, em virtude do cômputo de tempo de atividade rural, sem a comprovação do recolhimento das contribuições previdenciárias relativas ao período laborado.
2.1.	O ato de aposentadoria em favor de Dario Lopes da Costa não produziu mais efeito financeiros em razão de seu falecimento, o que motivou a perda de objeto de seu ato de aposentadoria.
EXAME DE ADMISSIBILIDADE
3.	Reitera-se o exame preliminar de admissibilidade (peça 25) , ratificado à peça 28, pela Relatora, Ministra Ana Arraes, que entendeu pelo conhecimento do recurso, na forma proposta por esta Serur, uma vez que preenchidos os requisitos do art. 48 da Lei 8.443/1992 c/c os artigos 285 e 286, parágrafo único, do RI/TCU, suspendendo-se os efeitos dos itens 9.2, 9.4.1 e 9.4.2 do Acórdão 4327/2018-TCU-Segunda Câmara em relação ao recorrente.
EXAME DE MÉRITO
4.	Delimitação
4.1.	Constitui objeto do presente recurso definir se:
a) é exigível o recolhimento das contribuições previdenciárias relativas ao tempo de serviço rural prestado anteriormente à vigência da Lei 8.213/91; e
b) houve ofensa aos princípios do direito adquirido, segurança jurídica, irredutibilidade de vencimentos e proteção da confiança.
5.	Do recolhimento das contribuições previdenciárias
5.1.	Defende-se no recurso que não pode ser exigível o recolhimento das contribuições previdenciárias relativas ao tempo de serviço prestado como rurícola anterior à vigência da Lei 8.213/1991, aduzindo-se que:
a) aposentou-se em 3/9/2011, utilizando na contagem de tempo o período de rural laborado de 1961 a 1966, conforme certidão de tempo de serviço, sendo 5 anos, 2 meses e 15 dias;
b) embora haja previsão de recolhimento, visando não alijar do regime securitário geral os segurados especiais que trabalham em regime de subsistência, o art. 39 da Lei 8.213/1991 assegura a concessão de benefícios previdenciários que especifica com base apenas na comprovação do exercício da atividade rural;
c) STJ e STF tem admitido a desnecessidade de recolhimento das contribuições previdenciárias relativas ao tempo campesino quando o período é anterior à edição da Lei 8.213/1991 (cita julgados) .
	Análise
5.2.	Inicialmente, é cabível destacar que, embora a Constituição Federal (art. 202, § 2º, no início, e art. 201, § 9º, após a EC 20/98) , a legislação previdenciária (art. 94, caput, da Lei 8.213/91) , bem como a jurisprudência do STF, do STJ e do TCU admitam a contagem de tempo de serviço rural para o serviço público (contagem recíproca) , é imprescindível que haja prova da efetiva contribuição previdenciária correspondente ao período de realização da atividade, seja ele anterior ou posterior à Lei 8.213/1991, mesmo que esta contribuição fosse dispensada, na época, ao trabalhador rural. 
5.3.	Nesse sentido, reafirma-se o posicionamento estabelecido a partir do Acórdão 1893/2006-TCU-Plenário, que alterou a redação do item 9.4 do Acórdão 740/2006-TCU-Plenário, nos seguintes termos:
9.4. firmar o entendimento de que é possível a contagem recíproca de tempo de serviço rural, para fins de aposentadoria estatutária, mediante comprovação do recolhimento das contribuições previdenciárias, à época da realização da atividade rural ou, mesmo a posteriori de forma indenizada, nos termos do art. 96, inciso IV, da Lei 8.213/91 c/c com o art. 45, §§ 3º e 4º, da Lei 8.212/91.
5.4.	Releva destacar, também, parecer do Ministério Público Junto ao TCU no Acórdão 4860/2010-TCU-Segunda Câmara, acolhido pelo Ministro Relator, no qual se entendeu que: 
7. De acordo com o disposto nesse artigo, somente o tempo de serviço considerado pela legislação vigente para fins de aposentadoria passou a ser considerado como tempo de contribuição. O tempo rural sem contribuição não era considerado para fins de contagem recíproca, e consequentemente, para aposentadoria estatutária. Assim, o disposto no citado art. 4º da EC 20/1998 não fundamenta o tempo de serviço rural para fins de aposentadoria estatutária.
5.5.	Cabe mencionar, ainda, que a jurisprudência do TCU está de acordo com o entendimento do Supremo Tribunal Federal (ADIn 1.664/UF, MS. 26.919/DF, MS 26.641/DF) e do Superior Tribunal de Justiça (REsp 315.701 / RS, Resp 774.126/RS, Resp 647.922/PR) no que se refere à exigência do recolhimento das contribuições previdenciárias correspondentes ao tempo de atividade rural para fins de aposentadoria em cargo público.
5.6.	No ponto, destaca-se recente manifestação do Ministro Gilmar Mendes, do STF, que considerou inviável a interposição do Mandado Segurança 28106 que questionava acórdão do TCU que negara registro a aposentadoria de servidor em razão do cômputo de tempo de serviço rural sem as correspondentes contribuições previdenciárias, nesses termos:
Com efeito, o entendimento exarado pelo TCU está em consonância com a jurisprudência desta Corte, que se firmou no sentido de que a contagem recíproca do tempo de serviço rural, para fins de aposentadoria no serviço público, apenas é admitida se comprovado o recolhimento das contribuições previdenciárias referentes ao período.
 (...) 
Na mesma esteira, cito, entre inúmeros outros, os seguintes precedentes: MS 28.179-AgR, de minha relatoria, Segunda Turma, DJe 10.8.2012; AC 2651-AgR, Rel. Min. Cármen Lúcia, Primeira Turma, DJe 30.11.2011; RE 478.058-ED, Rel. Min. Ricardo Lewandowski, Segunda Turma, DJe 12.9.2011. 
Ademais, também não se verifica, no caso, afronta à coisa julgada, uma vez que a decisão que determinou ao INSS a expedição de certidão de tempo de serviço, incluindo o período de 15.6.1959 a 15.1.1977, como trabalho rural, não dispensou o recolhimento das contribuições previdenciárias (apenso 2) . 
Nesse sentido, confira-se o MS 30.558, Rel. Min. Cármen Lúcia, Primeira Turma, DJe 30.4.2012, ementado nos seguintes termos:
'MANDADO DE SEGURANÇA. ADMINISTRATIVO. ATO DO TRIBUNAL DE CONTAS DA UNIÃO. ILEGALIDADE DA APOSENTAÇÃO. INCORPORAÇÃO DE PARCELA DENOMINADA 'OPÇÃO'. NÃO PREENCHIMENTO DOS REQUISITOS DO ART. 193 DA LEI N. 8.112/1990 ATÉ 19.1.1995. IMPOSSIBILIDADE. CONTAGEM DE TEMPO DE SERVIÇO PRESTADO EM ATIVIDADE RURAL. NECESSIDADE DE COMPROVAÇÃO DO RECOLHIMENTO DAS RESPECTIVAS CONTRIBUIÇÕES PREVIDENCIÁRIAS. PRECEDENTES. AUSÊNCIA DE CONTRARIEDADE A COISA JULGADA. SEGURANÇA DENEGADA'. (MS 30.558, Rel. Min. CÁRMEN LÚCIA, Primeira Turma, DJe 30.4.2012) 
Nesses termos, não há direito líquido e certo a dar ensejo ao prosseguimento da presente demanda. 
Ante o exposto, casso a liminar anteriormente deferida (fls. 60-65) , julgo prejudicado o agravo regimental de fls. 83-98 e, nos termos da jurisprudência desta Corte, nego seguimento ao mandando de segurança (art. 21, parágrafo único, c/c 205 do RISTF) .
Publique-se.
Brasília, 29 de maio de 2014. (grifado) 
5.7.	Assim, com base nessa diretriz jurisprudencial há muito defendida pelo STF, este Tribunal editou a Súmula 268, que traz:
O tempo de atividade rural somente poderá ser averbado para fins de aposentadoria no serviço público se recolhidas as respectivas contribuições previdenciárias na época própria ou, posteriormente, de forma indenizada.
5.8. 	Conclui-se, assim, que não há que se falar na contagem de tempo de serviço rural para o serviço público sem que haja prova da efetiva contribuição previdenciária correspondente, não havendo como acolher os argumentos em favor do recorrente.
6.	Da ofensa aos princípios
6.1.	O recorrente defende seu direito à continuidade de percepção dos proventos em comento, nos valores em que eram pagos, em estrita observância ao direito adquirido, segurança jurídica, irredutibilidade de vencimentos e proteção da confiança, com base nos seguintes argumentos:
a) impõe-se reconhecer o direito adquirido dos segurados especiais de verem o tempo de serviço anterior à vigência da Lei 8.213/1991 computados como tempo de contribuição para todos os efeitos, inclusive para fins concessão de benefícios de natureza urbana;
b) o § 2° do art. 55 da Lei 8.213/1991 traduz com clareza a observância do direito fundamental da segurança jurídica, sob a dimensão do direito adquirido (CF, art. 50, XXXVI) , quando determina que 'o tempo de serviço do segurado trabalhador rural, anterior à data de início de vigência desta Lei, será computado independentemente do recolhimento das contribuições a ele correspondente';
c) o recorrente trata-se de um senhor idoso, com idade avançada (73 anos) , há 15 anos na inatividade, sem condições de voltar ao labor, sem contar às enfermidades que o acometem;
d) os proventos e pensões estão protegidos por normas constitucionais e infraconstitucionais que blindam o requerente contra reduções, além do princípio da irredutibilidade de vencimentos/proventos que constitui óbice à redução imposta;
e) o princípio da proteção da confiança legitima os efeitos do ato anulado quando o seu destinatário já gerou sobre ele uma legítima expectativa;
f) a segurança jurídica é garantia fundamental ao pleno desenvolvimento da sociedade que, ab-rogado, estaria em flagrante instabilidade, gerada pela mutabilidade permanente das situações e direitos.
	Análise
6.2.	Quanto ao argumento de ter havido violação ao princípio da segurança jurídica ou da proteção da confiança, cabe lembrar que a sedimentada jurisprudência da Suprema Corte é no sentido de classificar como ato complexo a concessão de aposentadoria, reforma ou pensão, consoante os seguintes julgados (RMS 3881/SP, MS 19875/DF, RE 195861/ES e MS 23665/DF) .
6.3.	Assim, sendo o ato de aposentadoria e/ou pensão complexo, este somente passa a estar plenamente formado (perfeito) , válido (aferição da legalidade com reflexo de definitividade perante a Administração) e eficaz (plenamente oponível a terceiros, deixando de apresentar executoriedade provisória) quando recebe o registro pela Corte de Contas. Tal entendimento decorre do disposto no inciso III do art. 71 da Constituição Federal, que estabelece que compete ao Tribunal de Contas da União apreciar, para fins de registro, a legalidade dos atos de admissão, assim como a concessão de aposentadoria, reforma ou pensão.
6.4.	Nessa perspectiva, impõe-se reconhecer que referidos atos possuem natureza precária, razão pela qual, até que haja o efetivo julgamento e o consequente registro pela Corte de Contas, não há que se falar em direito adquirido, ato jurídico perfeito ou em proteção da confiança, tendo em vista a ausência de aperfeiçoamento e definitividade do ato.
6.5.	A propósito do tema, colaciona-se entendimento esposado pela Corte Constitucional ao decidir no âmbito do RE-195.861/ES:
APOSENTADORIA - ATO ADMINISTRATIVO DO CONSELHO DA MAGISTRATURA - NATUREZA - COISA JULGADA ADMINISTRATIVA - INEXISTÊNCIA. O ato de aposentadoria exsurge complexo, somente se aperfeiçoando com o registro perante a Corte de Contas. Insubsistência da decisão judicial na qual assentada, como óbice ao exame da legalidade, a coisa julgada administrativa. 
6.6.	No caso em apreço, não houve o respectivo registro em razão da constatação de ilegalidade no ato, o que afasta, por si só, a presunção de legitimidade do ato administrativo que lhe concedeu o benefício, não havendo, assim, que se falar em violação da segurança jurídica ou de proteção da confiança. 
6.7.	Sobre a questão, observa-se, ainda, que não se mostra factível o argumento de se convolar em legais atos eivados de vícios, dado o longo lapso temporal transcorrido entre sua edição e a consequente apreciação pelo TCU, porquanto estas situações geram tão-somente a necessidade de instauração do contraditório, consoante Acórdão 5962/2012-TCU-Segunda Câmara, verbis:	
4. Nos termos da jurisprudência do STF, o transcurso de longo lapso temporal entre a edição do ato e sua apreciação por parte do TCU não converte a concessão ilegal em legal, gerando apenas a necessidade de instauração do contraditório e da ampla defesa para a validade do processo, na hipótese de o ato haver ingressado no Tribunal há mais de cinco anos (MS-25.116, MS-25.403, MS-25.343, MS-27.296, entre outros) 
6.8.	No caso concreto, o recorrente teve a oitiva devidamente promovida conforme documentos constantes nos autos às peças 5 e 8.
6.9.	Não se pode perder de vista que este Tribunal, em atenção ao referido princípio, dispensou a devolução dos valores indevidamente recebidos, nos termos consignados no item 9.3 do acórdão recorrido. 
6.10.	Por fim, no que tange a uma possível violação ao princípio da irredutibilidade salarial, destaca-se, ainda, que, de acordo com o e. STF, não há óbice à redução de proventos caso alguma parcela/vantagem esteja sendo paga ao arrepio da lei, nos termos do entendimento proferido no âmbito do MS 25.552, de relatoria da Ministra Cármen Lúcia, verbis: 
EMENTA: MANDADO DE SEGURANÇA. ATO DO TRIBUNAL DE CONTAS DA UNIÃO. APOSENTADORIA DE MAGISTRADO. [...]. DECADÊNCIA ADMINISTRATIVA E OFENSA AO PRINCÍPIO DA IRREDUTIBILIDADE DE SALÁRIOS NÃO CONFIGURADAS. [...] 3. O Supremo Tribunal Federal pacificou entendimento de que, sendo a aposentadoria ato complexo, que só se aperfeiçoa com o registro no Tribunal de Contas da União, o prazo decadencial da Lei n. 9.784/99 tem início a partir de sua publicação. Aposentadoria do Impetrante não registrada: inocorrência da decadência administrativa. 4. A redução de proventos de aposentadoria, quando concedida em desacordo com a lei, não ofende o princípio da irredutibilidade de vencimentos. Precedentes. 5. Segurança denegada. (grifado) 
CONCLUSÃO
7.	Da análise anterior, conclui-se que:
	a) não se admite a contagem de tempo de serviço rural para o serviço público sem que haja prova da efetiva contribuição previdenciária correspondente; e
	b) não houve violação dos princípios do direito adquirido, segurança jurídica, irredutibilidade de vencimentos e proteção da confiança.
7.1.	Com base nessa conclusão, propõe-se o não provimento do recurso.
PROPOSTA DE ENCAMINHAMENTO
8.	Ante o exposto, submetem-se os autos à consideração superior, propondo-se, com fundamento no art. 48 da Lei 8.443/1992 c/c os artigos 285 e 286, parágrafo único, do RI/TCU:
	a) conhecer do recurso de Eneas Fernandes Rodrigues e, no mérito, negar-lhe provimento; 
	b) dar ciência do acórdão que for prolatado ao recorrente e aos demais interessados, ressaltando-se que o relatório e o voto que o acompanharem podem ser consultados no endereço www.tcu.gov.br/acordaos, no dia seguinte ao de sua oficialização."
É o relatório.

Roberto Gomes Ferreira (OAB/DF 11.723) e outros representando Eneas Fernandes Rodrigues.

Procurador Sérgio Ricardo Costa Caribé.

PESSOAL. APOSENTADORIA. CONTAGEM INDEVIDA DE TEMPO DE SERVIÇO DECORRENTE DE ATIVIDADE RURAL. NÃO COMPROVAÇÃO DE PAGAMENTO DAS CONTRIBUIÇÕES PREVIDENCIÁRIAS. PEDIDO DE REEXAME. ELEMENTOS APRESENTADOS INCAPAZES DE MODIFICAR O JUÍZO REALIZADO PELO TRIBUNAL. NÃO PROVIMENTO.

APOSENTADORIA (APOS)

Secretaria de Recursos (Serur).

Atendidos os requisitos de admissibilidade do art. 48 da Lei 8.443/1992 c/c o art. 286 do Regimento Interno, conheço do pedido de reexame interposto por Enéas Fernandes Rodrigues contra o Acórdão 4327/2018-TCU-Segunda Câmara.
2.	O julgado recorrido considerou ilegal o ato de aposentadoria do recorrente em razão da falta de comprovação de contribuições previdenciárias relativas ao período laborado.
3.	A Secretaria de Recursos, com anuência do Ministério Público junto ao TCU, rejeitou as alegações do interessado. Concordo com as análises e conclusões consignadas e as adoto como minhas razões de decidir.
4.	Em síntese, Enéas Rodrigues alegou: i) não seria exigível o recolhimento das contribuições previdenciárias relativas ao tempo de serviço rural prestado anteriormente à vigência da Lei 8.213/91; ii) houve ofensa aos princípios do direito adquirido, segurança jurídica, irredutibilidade de vencimentos e proteção da confiança.
5.	O recorrente requereu a reforma do acórdão para manter a aposentadoria nos termos iniciais e a notificação dos gestores para que apresentem contrarrazões. Quanto ao último pedido, registro que a Gerência Executiva do INSS no Distrito Federal foi notificada ainda na fase de saneamento destes autos (peça 4) e novamente o foi depois de prolatado o acórdão ora recorrido.
6.	No tocante à exigibilidade do recolhimento de contribuições relativas ao tempo de trabalho rural, o Tribunal recorrentemente tem confirmado a obrigatoriedade. Enéas Fernando Rodrigues alegou que diversos precedentes do Superior Tribunal de Justiça e do Supremo Tribunal Federal julgaram ser dispensável o recolhimento, porém nenhum deles se refere a provimento jurisdicional relacionado ao próprio recorrente. Além disso, esses mesmos tribunais registram decisões no sentido de exigir os recolhimentos, a exemplo das mencionadas no relatório que compõe esta deliberação.
7.	No âmbito do TCU o entendimento está pacificado. Sua Súmula 268 estabelece, de forma inequívoca, que o tempo de atividade rural só poderá ser considerado para efeitos de aposentadoria se recolhidas as contribuições.
8.	Ademais, também não prospera a alegação de que houve ofensa ao direito adquirido, à segurança jurídica e à irredutibilidade de vencimentos. Antes de o ato de aposentadoria receber o registro no TCU não poderá ser considerado completo e válido, por força do definido no art. 71, inciso III, da Constituição Federal; o mero transcorrer do tempo não convalida o ato que contenha vícios.
9.	Portanto, o julgamento pela ilegalidade do ato em tela está de acordo com o entendimento já consolidado nesta Corte.
Ante o exposto, proponho negar provimento ao pedido de reexame de Enéas Fernandes Rodrigues, bem como voto por que seja adotada a minuta de acórdão que submeto à apreciação deste Colegiado.
TCU, Sala das Sessões Ministro Luciano Brandão Alves de Souza, em 16 de abril de 2019.
ANA ARRAES 
Relatora